臺灣高等法院刑事判決　　　　　　　 100年度上易字第1372號
上　訴　人　臺灣臺北地方法院檢察署檢察官
被　　　告　笙普國際有限公司
兼代表人　　莊永龍
共　　　同
選任辯護人　詹漢山律師
　　　　　　劉秋絹律師
上列上訴人因被告等違反藥事法案件，不服臺灣臺北地方法院
100年度易字第224號，中華民國100年5月27日第一審判決（起訴
案號：臺灣臺北地方法院檢察署100年度偵字第1016號），提起
上訴，本院判決如下：
    主  文
上訴駁回。
    理  由
一、公訴意旨略以：被告莊永龍係被告笙普國際有限公司（下稱
    笙普公司）之負責人，被告笙普公司於民國97年上半年間，
    經行政院衛生署以衛署醫器輸壹字第003750號，核准自韓國
    輸入Everaid CO.,LTD製造之「笙普利膚黏性繃帶」（AQUA
    BAND），惟於輸入之製造批號EV080502、製造日期00000000
    、有效期限00000000之「笙普利膚黏性繃帶」（AQUA BAND
    ）內摻有果蠅，嗣經民眾於99年6月10日前某日，在臺北市
    ○○路128號躍獅連鎖藥局內，購得買摻有果蠅之「笙普利
    膚黏性繃帶」1盒後向臺北市政府衛生局檢舉，移由新北市
    政府函送臺灣臺北地方法院檢察署告發偵辦。因認被告莊永
    龍所為，係涉犯藥事法第85條第1項輸入不良醫療器材罪嫌
    罪，被告笙普公司亦應處以同法第87條之罰金刑云云。
二、按犯罪事實應依證據認定之，無證據不得認定犯罪事實；又
    不能證明被告犯罪者，應諭知無罪之判決，刑事訴訟法第15
    4條第2項、第301條第1項分別定有明文。又事實之認定，應
    憑證據，如未能發現相當證據，或證據不足以證明，自不能
    以推測或擬制之方法，為裁判基礎；且認定犯罪事實所憑之
    證據，雖不以直接證據為限，間接證據亦包括在內，然而無
    論直接證據或間接證據，其為訴訟上之證明，須於通常一般
    之人均不致有所懷疑，而得確信其為真實之程度者，始得據
    為有罪之認定，倘其證明尚未達到此一程度，仍有合理之懷
    疑存在而無從使事實審法院得有罪之確信時，即應由法院為
    諭知被告無罪之判決（最高法院40年台上字第86號、76年台
    上字第4986號判例可參）。次按，刑法關於犯罪之故意，係
    採希望主義，不但直接故意，須犯人對於構成犯罪之事實具
    備明知及有意使其發生之兩個要件，即間接故意，亦須犯人
    對於構成犯罪之事實預見其發生，且其發生不違背犯人本意
    始成立，若對於構成犯罪之事實，雖預見其能發生，而在犯
    人主觀上確信其不致發生者，仍應以過失論（最高法院22年
    上字第4229號判例意旨參照）。
三、公訴人認被告莊永龍涉犯藥事法第85條第1項輸入不良醫療
    器材罪嫌罪、被告笙普公司處以同法第87條之罰金刑，係以
    被告莊永龍之供述、扣案之「笙普利膚黏性繃帶」（AQUA
    BAND，製造批號EV080502、製造日期00000000、有效期限00
    000000）4片及包裝盒1只、行政院衛生署食品藥物管理局99
    年8月13日FDA消字第0990042349號函1份、行政院衛生署第
    一等級醫療器材許可證、臺北縣政府北縣商聯乙字第091028
    19-4號營利事業登記證及北縣店藥販字第6231054912號販賣
    業藥商許可執照各1紙等為其所憑之論據。
四、訊據被告莊永龍固然坦承為笙普有限公司負責人及扣案之「
    笙普利膚黏性繃帶」為被告笙普公司於97年上半年間自韓國
    輸入之事實，惟堅詞否認有違反藥事法第85條第1項之犯行
    ，辯稱：本件是國外製造商製造過程出現疏失，才會出現疑
    似果蠅之異物等語；辯護人為被告主張：被告公司自95年經
    核准輸入，被告並無直接或間接故意輸入摻有果蠅之繃帶，
    輸入之產品數萬片，被告亦不可能每片繃帶開拆後檢查是否
    摻有果蠅，被告雖應注意但不能注意，縱認被告有違犯藥事
    法第85條第1項或第2項之行為，所侵害之法益及行為均輕微
    ，實難認有科以刑罰之必要等語。經查：
  (一)扣案之「笙普利膚黏性繃帶」，係經行政院衛生署於95年4
    月13日核發衛署醫器輸壹字第003750號第一等級醫療器材許
    可證，核准自韓國Everaid CO.,LTD輸入，被告笙普公司並
    於97年上半年間將該扣案之醫療器材自韓國輸入，經民眾於
    99年6月10日前某日，在臺北市○○路128號躍獅連鎖藥局內
    購得，因發現購買之該醫療器材摻有疑似果蠅之不明異物而
    向臺北市政府衛生局檢舉，並由臺北市政府衛生局移請臺北
    縣政府衛生局（現改制為新北市政府衛生局）等情，此為被
    告所不否認，並經證人鍾少懷證述明確（原審卷第74至78頁
    ），復有臺北縣政府營利事業登記證（現改制為新北市）、
    行政院衛生署第一等級醫療器材許可證、95年至98年進口報
    單、臺北市政府衛生局人民陳情案件紀錄表附卷可稽（他字
    卷第10、11、16頁及原審卷第46至53頁）。及扣案摻有疑似
    果蠅之不明異物之「笙普利膚黏性繃帶」在卷，此部分之事
    實堪以認定。
  (二)又扣案之「笙普利膚黏性繃帶」，經原審法院當庭勘驗，其
    勘驗結果：有一標示為「躍獅防水透氣貼」之外盒，該外盒
    之情形即如臺灣臺北地方法院檢察署99年度他字第9784號偵
    查卷第5至6頁所示，該外盒已經被拆開，另外還有四片產品
    ，其中三片包裝完整，三片當中二片以肉眼觀察並無異狀，
    另一片雖然包裝完整，但是以肉眼觀察，產品內有一疑似為
    果蠅之異物於貼布之黏膠處，並非在貼布中間之淺褐色敷料
    處。另外一片產品外包裝紙已經遭到拆開，裡面之貼布已經
    取出，惟貼布本身並無撕開之情形，但以肉眼觀察有一疑似
    為果蠅之異物於貼布之黏膠處，亦非在貼布中間之淺褐色敷
    料處，此有原審審理筆錄及照片在卷可參（前揭他字卷第5
    至6頁、原審卷第76、第89至92頁）。顯見扣案之「笙普利
    膚黏性繃帶」1盒，其內之繃帶2片疑似摻有果蠅之異物之事
    實。
  (三)按輸入第23條第1款、第2款之不良醫療器材者，處1年以下
    有期徒刑或拘役，得併科新台幣3萬元以下罰金，藥事法第
    85條第1項定有明文。而藥事法第23條第1款、第2款之不良
    醫療器材，係指醫療器材經稽查或檢驗有「使用時易生危險
    ，或可損傷人體，或使診斷發生錯誤」、「含有毒質或有害
    物質，致使用時有損人體健康」而言，藥事法第23條第1款
    、第2款定有明文。惟查：
  1.經原審法院函詢中央衛生主管機關即行政院衛生署關於本件
    扣案之醫療器材為不良醫療器材之認定，函詢結果為「按藥
    事法第23條第1款及第2款，醫療器材經稽查或檢驗。下列情
    形者，為不良醫療器材，惟該2款所適用之醫療器材種類或
    致生危險之原因有所不同：(一)第1款所稱使用時易生危險，
    或可損傷人體，或使診斷發生錯誤者，依藥事法施行細則第
    7 條之規定，本款所稱之「使用」係指依標籤或仿單刊載之
    用法，作正常合理之使用，亦遵照合理之使用仍發生危險、
    損傷人體、或產生誤斷者，為不良醫療器材。(二)第2款所稱
    之不良醫療器材，係指產品經稽查或檢驗，發現含有毒質或
    有害物質，致使用時有損人體健康者。(三)醫療器材亦可能同
    時符合上述2款之情形，構成不良醫療器材，實際情況須依
    個案分別認定之」，此有行政院衛生署食品藥物管理局100
    年3月28日FDA消字第1000015220號函在卷可參（原審卷第63
    頁正、反面）。
  2.證人即新北市政府衛生局藥物食品科股長詹婌婷於原審證稱
    ：當初臺北市政府檢送這個案子過來時，有看到一個物體類
    似果蠅的東西在產品上，藥事法第23條規定認定不良醫療器
    材有四款，其中第3、4款是明顯不適用於這個產品，第1、2
    款的部份，當時本局也是有疑慮，是否符合藥事法第23條第
    1、2款的部份，本局有函請行政院衛生署做函示，行政院衛
    生署在99年8月13日FDA消字第0990042349號函覆本局表示本
    案產品符合藥事法第23條所稱不良醫療器材之情事，但並無
    指明本產品違反藥事法第23條哪一款。本局當初在斟酌第23
    條第1款或第2款的部份，選用第1款的規定，是考量到異物
    的部份，並沒有去鑑別是有毒或有害物質，也無相關檢驗報
    告或公告，但是在繃帶上使用時有可能損害到人體的健康，
    後來我們覺得第1款是比較適用，不適用藥事法第23條第2款
    。一般人貼藥布，有明顯異物在上面，對於傷口是有害的，
    但免疫能力比較好的話，影響不會太嚴重，免疫力比較沒有
    那麼好的人，則會引發傷口感染，還要看傷口的大小。那個
    有疑似果蠅的部份，如果不要張貼在傷口上，張貼的周圍皮
    膚是正常的就不會有影響，但如果有紅腫或是發炎則就會有
    影響等語（原審卷第79至82頁）。顯見本件扣案之醫療器材
    經地方衛生主管機關即新北市政府認定係屬於藥事法第23條
    第1款之不良醫療器材而函請臺灣臺北地方法院檢察署偵查
    。
  3.公訴意旨雖以行政院衛生署99年8月13日FDA消字第09900423
    49號函認為被告莊永龍所為係犯藥事法第85條第1項輸入不
    良醫療器材罪，惟於犯罪事實欄內並未敘明被告莊永龍究係
    輸入藥事法第23條第1款或第2款之不良醫療器材，雖經原審
    蒞庭檢察官補充認為被告之行為係輸入藥事法第23條第1款
    及第2款之不良醫療器材（原審卷第82頁），惟觀諸該函文
    ，其內容載有：「說明：二、依據案附資料，經查『笙普利
    膚黏性繃帶（未滅菌）（衛署醫器輸壹字第003750號）』，
    其效能限醫療器材管理辦法『醫療用黏性膠帶及黏性繃帶（
    代碼：J.5240）』第一等級鑑別範圍『醫療用黏性膠帶及黏
    性繃帶是由布織或是塑膠布單面覆有一層黏膠所製成，可能
    包含了不含殺菌劑的外科手術敷料墊。此器材是用來覆蓋與
    包護傷口，並使皮膚傷口處連合，支持身體患部及確保包覆
    在皮膚上的物體不掉落，與廠商表示並非覆蓋傷口之敷料等
    說詞，不相符。...四、本案內產品符合藥事法第23條所稱
    不良醫療器材之情事等語，此有上開函文在卷可稽（前揭他
    字卷第3至4頁）。惟依證人詹婌婷前揭之證述，本件扣案之
    醫療器材產品之所以經新北市政府認定為不良醫療器材，係
    因上開衛生署函文說明認定「本案內產品符合藥事法第23條
    所稱不良醫療器材」云云，惟衛生署函文並未說明究竟符合
    藥事法第23條何款規定，故新北市政府自行判斷後，排除較
    不符合之藥事法第23條第2款之情狀，即以本件扣案之醫療
    器材產品為藥事法第23條第1款之不良醫療器材移送臺灣臺
    北地方法院檢察署偵查。惟不論依據行政院衛生署之上開函
    文或證人詹婌婷之證述，均未說明本件扣案之醫療器材產品
    何以係經稽查或檢驗而有「使用時易生危險」、或「可損傷
    人體」、或「使診斷發生錯誤」、或「發現含有毒質或有害
    物質，致使用時有損人體健康」之情形。
  4.本件扣案之醫療器材產品確實摻有疑似果蠅之異物，或可認
    屬醫療器材之不良品或瑕疵品，然該產品除以目視之檢驗方
    式，並未經過進一步之檢驗、化驗，或其他科學方法試驗，
    是否即得認定該醫療器材於使用上容易產生危險、可損傷人
    體、會因使用該產品而使診斷發生錯誤、或有發現含有毒質
    或有害物質，致使用時會有損害人體健康等情狀，尚非無疑
    。公訴人僅以扣案之產品上摻有異物即據此認定該醫療器材
    本身符合藥事法第23條第1款及第2款之情形，惟並未提出其
    他積極證據加以證明，尚嫌速斷。
  5.又縱認被告公司客觀上有輸入藥事法第23條第1、2款之不良
    醫療器材之行為，惟查被告公司自衛生署核准該輸入醫療器
    材後，輸入該項醫療器材產品數量非少，此有95年至98年進
    口報單在卷可參（原審卷第46至53頁），且觀諸扣案摻有該
    異物之醫療器材，異物係包裹於完整包裝內部，此有原審勘
    驗筆錄及照片在卷可稽（原審卷第76、89至92頁），顯見該
    不明異物應係於製造時因不詳原因所造成。而除扣案之醫療
    器材外，尚無其他證據證明另有其他如扣案之不明異物摻入
    該項醫療器材之情形。被告公司雖應依行政院衛生署核准輸
    入之規格輸入該項醫療器材，惟其是否有明知該醫療器材摻
    有不明異物而仍有意將該項醫療器材輸入國內、抑或可以預
    見該項醫療器材雖可能摻有不明異物下，亦容任將該項醫療
    器材輸入國內之主觀故意，殆無疑義。
五、綜上所述，公訴人所舉證據不足，尚難使本院確信被告莊永
    龍及笙普公司有何輸入不良醫療器材之行為。此外，復查無
    其他積極證據可資認定被告等人有公訴人所指犯行，核諸前
    揭說明，均應認不能證明被告等犯罪。
六、原審審理結果，認不能證明被告等犯罪，諭知被告莊永龍無
    罪判決，被告笙普公司自無依藥事法第87條規定科以罰金，
    亦一併諭知無罪判決，經核其認事用法及證據取捨，均無違
    誤。檢察官上訴意旨固以：就社會一般人之合理認識，該
    黏性繃帶表面上含有果蠅或其他雜質，的確可能造成人體損
    傷，該認為係「有害之物質」。且依卷附衛生署之函文所載
    、證人詹婌婷、鍾少懷之證述，均認為黏性繃帶上有異物或
    果蠅，用來覆蓋傷口，會對傷口造成傷害，應認系爭繃帶為
    不良醫療器材。依原審勘驗筆錄，系爭黏性繃帶由外觀即
    可輕易看出有異物之情況下，可見被告笙普公司完全沒對該
    等產品作任何初步或外觀之檢視或檢查即供貨至市場販賣，
    此放任其產品可能瑕疵產生危害，其有「故意」甚為明顯。
    藥事法第23條第2款所謂「致使用時有損人體健康」，應
    作足生有損人體健康之虞解釋，方符藥事法保障國民健康及
    安全之立法目的與精神，是本件有異物之黏性繃帶使用時既
    有害人體健康，既無庸再行檢驗、化驗，以免不良醫療器材
    所造成「犯罪黑數」甚高，何況，依原審所示見解，亦包含
    被告係過失而涉犯上開犯行，原審就此未予論述，容有違誤
    為由，指摘原判決不當。然查：
  (一)經原審法院函詢行政院衛生署關於本件扣案之醫療器材為不
    良醫療器材之認定，及依證人詹婌婷之證述，均認為構成藥
    事法第23條第2款所稱之不良醫療器材，必須係經過稽查或
    檢驗後，發現含有毒質或有害物質，致使用時有損人體健康
    者之情形而言。本件有異物之黏性繃帶既未經稽查或檢驗，
    尚無足認定其含有毒質或有害物質，難認與該款定義之不良
    醫療器材相符。
  (二)依行政院衛生署上揭函文可知，主管機關認定藥事法第23條
    第1款所稱之「使用」係指依標籤或仿單刊載之用法，作正
    常合理之使用，亦遵照合理之使用仍發生危險、損傷人體、
    或產生誤斷者，方為該款所定義之不良醫療器材。而本件被
    告笙普公司輸入之黏性繃帶，係經行政院衛生署核發之第一
    等級醫療器材許可證，核准自韓國輸入，已如前述，則被告
    笙普公司經核可輸入之一般符合規格之黏性繃帶，依其外包
    裝所載使用說明（原審卷第89頁）之方式為正常使用（即覆
    蓋傷口），尚不致會發生危險、損害人體或產生誤斷，至於
    系爭摻有果蠅之黏性繃帶，既僅佔被告笙普公司輸入該項醫
    療器材產品極微少之數量，顯僅係瑕疵品，並非屬該項器材
    之正常規格，應認即非藥事法第23條第1款所規範不良醫療
    器材之範圍。
  (三)系爭摻有果蠅之黏性繃帶，既與藥事法第23條第1、2款定義
    不良醫療器材之客觀構成要件不符，則被告對此瑕疵品之輸
    入主觀有無故意、過失，即無再行探究之必要。因認檢察官
    之上訴，為無理由，應予駁回。
據上論斷，應依刑事訴訟法第368條，判決如主文。
本案經檢察官黃朝貴到庭執行職務。
中    華    民    國   100    年    9     月    6     日
                  刑事第二庭審判長法  官  洪光燦
                                  法  官  李麗玲
                                  法  官  林恆吉
以上正本證明與原本無異。
不得上訴。
                                  書記官  陳盈璇
中    華    民    國   100    年    9     月    7     日